【裁判字號】    97,易,716
【裁判日期】    980629
【裁判案由】    贓物
【裁判全文】
臺灣嘉義地方法院刑事判決               97年度易字第716號
公  訴  人  臺灣嘉義地方法院檢察署檢察官
被      告  丙○○
選任辯護人  楊瓊雅律師
上列被告因贓物案件，經檢察官提起公訴（97年度偵字第7393號
），本院判決如下：
    主  文
丙○○無罪。
    理  由
一、公訴意旨略以：被告丙○○係址設嘉義市○○里○○路591
    號「振順機車行」之負責人，於民國96年9 月22日6 時起迄
    同年12月6 日間內之某時，在「振順機車行」，明知廠牌為
    HONDA 、型號為CB-400、引擎號碼為NC23E-0000000 ，車架
    號碼為NC00-0000000號（嗣遭變更為NC00-0000000號）之大
    型重型機車（下稱系爭機車）係來源不明之贓物（上開機車
    係被害人乙○○於96年9 月22日上午6 時許，在臺中市○區
    ○○路173 號前所失竊），仍以新臺幣（下同）1 萬5 千元
    之代價，向不詳姓名之人故買之。繼於96年12月6 日某時，
    在上開機車行內，以2 萬5 千元之代價，將該機車售予不知
    情之案外人庚○（業經臺灣南投地方法院檢察署檢察官以97
    年度偵字第116 號為不起訴處分確定）。庚○旋於「YAHOO
    奇摩」拍賣網站上，刊登該機車之拍賣訊息，為被害人乙○○於96年12月15日發現所失竊之前述機車在該網站供人競標
    ，遂聯絡庚○前往看車，因而報警循線查獲查獲；因認被告
    涉犯刑法第349 條第2 項之故買贓物罪嫌。
二、按犯罪事實應依證據認定之，無證據不得認定犯罪事實；不
    能證明被告犯罪者，應諭知無罪之判決，刑事訴訟法第154
    條第2 項、第301 條第1 項前段分別定有明文。又按事實之
    認定，應憑證據，如未能發現相當證據，或證據不足以證明
    ，自不能以推測或擬制之方法，為裁判基礎，且認定犯罪事
    實所憑之證據，雖不以直接證據為限，間接證據亦包括在內
    ，然而無論直接證據或間接證據，其為訴訟上之證明，須於
    通常一般之人均不致有所懷疑，而得確信其為真實之程度者
    ，始得據為有罪之認定，倘其證明尚未達到此一程度，而有
    合理懷疑存在，無從使事實審法院得有罪之確信時，即應諭
    知被告無罪之判決，最高法院40年臺上字第86號、76年臺上
    字第4986號判例可資參照。
三、公訴意旨認被告涉犯故買贓物罪嫌，係以證人即被害人乙○○於警詢時關於系爭機車失竊尋獲情形之陳述、證人庚○關
    於系爭機車係向被告所購得之陳述、證人丁○○於檢察官偵
    查時關於未出售系爭機車予被告之結證內容為主要積極證據
    ，並以被告為大型重型機車之經營業者，收受中古機車時未
    要求賣方提出讓渡書、亦未檢查系爭機車車架號碼經變造，
    顯與常情有違等情況證據，因而推認被告所辯不可採信，而
    據以起訴。
四、訊據被告堅詞否認有何故買贓物之犯行，辯稱：系爭機車係
    案外人丁○○所託售，系爭機車出售予案外人庚○前，丁○○已騎該機車至其機車行維修多次，因丁○○係熟識之人，
    所以未要求出具讓渡書，不知該機車係贓物；且本案事發後
    ，丁○○曾委託伊胞弟，約其至高雄友人處洽談，囑其勿將
    系爭機車購自丁○○一事供出等語。本院經查：
    (一)證人即被害人乙○○於警詢關於系爭機車失竊及該機車經
      渠於拍賣網站上察覺係由案外人庚○刊登拍賣等詞，固足
      證明系爭機車係渠所失竊之贓車，惟關於被告是否故買贓
      物之構成要件該當事實，單憑證人即被害人乙○○之證詞
      ，尚不足以為積極之證明，其理甚明。又證人庚○關於系
      爭機車係向被告所購得之證詞，固足證明系爭機車曾由被
      告經手出售於庚○，惟關於被告是否故買贓物之構成要件
      該當事實，證人庚○警詢及偵查之證詞，亦不足以為積極
      之證明，其理亦明。
    (二)被告辯稱系爭機車係案外人丁○○所託售，且託售前丁○○曾多次騎系爭機車至其機車行維修之事實，業據證人戊○○結證明確，且據證人戊○○提出上載丁○○曾至被告
      機車行維修付款之帳簿紀錄在卷可佐，而細繹上開帳簿紀
      錄之內容、筆跡與格式等客觀狀態，堪認係連續記載、並
      非事後臨訟杜撰、偽造，足見被告所辯系爭機車出售予案
      外人庚○之前，丁○○曾多次騎該機車至其機車行維修、
      系爭機車係丁○○所託售等語，應非子虛。
    (三)被告辯稱系爭機車係案外人丁○○所託售，且託售前丁○○曾騎系爭機車至其機車行維修之事實，亦據證人己○○
      於本院審理行交互詰問時結證明確，且證人己○○針對公
      訴人反詰問有關系爭機車之特徵以及案外人丁○○至被告
      機車行維修之項目均陳述明確，尤其關於系爭機車更換綠
      色鍊條等特徵亦能明確陳述（見本院卷第180 頁），核與
      證人庚○證述系爭機車之特徵係更換綠色新鍊條等語（見
      本院卷第192 頁）亦屬相符，堪認證人己○○所證情節，
      應非杜撰，堪可採信，益證被告所辯系爭機車係案外人丁○○所託售、託售前曾多次至其機車行維修等語，應屬有
      據。
    (四)被告辯稱本案事發後，案外人丁○○曾委託伊胞弟，約其
      至高雄友人處洽談，囑其勿將系爭機車購自丁○○一事供
      出乙節，業據證人甲○○於本院審理時結證明確，而證人
      甲○○與被告僅係同行及生意上往來關係，並非至親，且
      證人與案外人丁○○亦僅是透過朋友認識之朋友關係，雙
      方並無嫌隙，倘非確有被告所辯有關案外人丁○○委託伊
      胞弟與被告約至證人甲○○處洽談、商請被告勿將系爭機
      車購自丁○○一事供出之事實，證人甲○○豈有甘冒偽證
      之風險而杜撰證詞之理，堪信證人甲○○所證情節為可採
      ，益徵被告所辯，確非無憑。
    (五)關於被告辯稱系爭機車係案外人丁○○託售乙節，公訴意
      旨雖以被告為大型重型機車之經營業者，收受機車時未要
      求賣方提出讓渡書，顯違常情，因認被告辯稱系爭機車係
      自案外人丁○○取得非可採信。經查，機車業者收購大型
      重型中古機車時，要求賣方簽署讓渡書，固屬常態，但簽
      署讓渡書之目的，無非係為確認買賣標的機車之來源與轉
      讓之合法性，因此，倘出賣人為業者所熟識之人，因追溯
      買賣標的之來源較無困難，業者不要求出賣人簽署讓渡書
      ，亦與交易慣例及事理無違。查被告與案外人丁○○原屬
      舊識，此業據被告與證人丁○○分別陳明在卷，被告既與
      丁○○熟識，其自丁○○取得系爭機車，主觀上認追溯該
      機車之來源應無困難，因而未向丁○○要求簽署讓渡書，
      應與事理無違；參以證人庚○於本院審理時亦明確證述：
      「因為被告做人比較阿沙力，他不一定會跟人家要求（讓
      渡書），一般機車行只要跟客人很熟，只要找得到人，就
      會省略（簽署讓渡書）這個習慣」、「（所謂很熟係指）
      知道他住哪裡，做什麼行業，他的基本資料都要知道」等
      語（見本院卷第191 頁），足見被告未向熟識之丁○○要
      求簽署讓渡書，與被告平常處事風格無異，尚不得據以推
      認被告有故買贓物之犯意；抑且證人庚○更明確結證，渠
      習慣上都會簽署讓渡書，但也曾有很熟的客人未主動要求
      即未開立讓渡書之情形（見本院卷第191-192頁），益見
      被告未要求丁○○簽署讓渡書，尚非業界之特例，與中古
      大型重型機車交易慣例，尚非絕然有違，公訴意旨以被告
      未要求丁○○出具讓渡書，因認被告顯有故買贓物故意，
      恐嫌率斷。
    (六)公訴意旨復以被告為大型重型機車之經營業者，收受中古
      機車時未檢查系爭機車車架號碼經變造，顯與常情有違乙
      節，經查，政府開放大型重型機車進口前，國內所見大型
      重型機車，有相當比例均係機車業者以廢鐵或零件名義，
      進口大型重型機車零組件後再予組裝，此為多數人週知之
      事實，且為本院所確知，上述情形組裝完成之機車，既存
      在拼裝不同機車零組件組裝完成之可能，與一般得向監理
      機關領取牌照之機車具備完整之車身（車架）號碼、引擎
      號碼及車牌號碼之情形，自屬不同，機車業者交易上述情
      形之大型重型機車，未必會、也未必需要核對所有相關號
      碼，甚且若係以廢鐵名義進口零組件而拼裝完成之大型重
      型機車，實際上亦可能毫無任何可供查考、核對車身號碼
      及引擎號碼之官方文件，業者交易此類機車時，不予核對
      檢視相關資料，亦難認與交易慣例有悖；抑且證人庚○於
      本審理時亦陳證：渠向被告購買系爭機車時，亦未察覺系
      爭機車之車架號碼經變造等語（見本院卷第189-190 頁）
      ，足見業者交易中古大型重型機車時未核對、察覺車身（
      車架）號碼有無經偽造、變造，尚非特例；公訴意旨僅以
      被告陳稱未察覺系爭機車車架號碼經變造即推認被告所辯
      無故買贓物故意等語不可信，尚嫌速斷。
    (七)至證人丁○○於檢察官偵查及本院審理時固均證述未讓與
      系爭機車予被告云云，然查，證人丁○○是否讓與系爭機
      車予被告，直接影響伊是否涉犯刑事犯罪，證人丁○○此
      際不無為求保護自己而為不實陳述之可能，是證人丁○○
      之證詞是否全無瑕疵，本屬有疑；況且證人丁○○亦自承
      曾騎用1 台與系爭機車同型之機車，並曾騎至被告經營之
      機車行維修之事實，而關於該機車之來源與去向，證人丁○○於偵查中陳稱：「我向車友買的，車友有寫讓渡書給
      我。目前我的車在台中太平市（蔡先生、綽號小蔡）那裡
      ，姓名年籍資料我不知道」云云（見交查卷第43頁），惟
      於本院審理時則陳稱：「機車係別人的，蔡先生的」云云
      （見本院卷第92-93 頁），倘證人丁○○確有與系爭機車
      同型之機車，豈會對於該機車之來源先後為「機車是向車
      友買的」、「機車是別人的」等截然不一致之證述；抑且
      ，果若證人丁○○確有與系爭機車同型之機車，縱使伊入
      監服刑無法使用，但為何不將該機車交予其（兩位）胞弟
      或親人保管使用，反將機車交予他人閒置不用？顯與常理
      有違，縱然丁○○選擇將機車交予友人保管，該友人應係
      熟識足以信賴之友人，始符常理，豈有對於該友人之姓名
      、年籍或住所全然不知之理，足見證人丁○○所證述之內
      容，顯非可信。公訴意旨以證人丁○○否認轉讓系爭機車
      予被告，因認被告所辯不可採信，即非無瑕。
五、綜上所述，被告辯稱系爭機車係案外人丁○○所託售，託售
    前曾多次騎用系爭機車至其機車行維修或更換零件，其不知
    系爭機車為贓車，且本案事發後，丁○○曾委託伊胞弟與被
    告洽商，希望被告勿供出系爭機車係自丁○○處取得等事實
    ，先後經證人戊○○、己○○及甲○○證述明確，且有證人
    戊○○提出之帳簿資料在卷可參；而公訴意旨所論述之情況
    證據，並非被告之特例，且與中古大型重型機車之交易慣例
    亦難認有違之情，業據證人庚○證述在卷，尚難率而推斷被
    告取得系爭機車有贓物之認識；而證人丁○○之證詞有諸多
    瑕疵可指，且伊於本案之地位亦存在不實陳述之可能性，自
    不得以證人丁○○有瑕疵之證述內容而為被告不利之認定。
    公訴意旨所舉證據資料，既無法使本院得被告有罪確信，而
    被告辯述之有利情節，復經證人等結證屬實，此外即查無任
    何積極證據足認被告有何公訴意旨所指故買贓物犯行，不能
    證明被告犯罪，揆諸前開條文及判例意旨，自應為被告無罪
    之諭知。
據上論斷，應依刑事訴訟法第301條第1項前段，判決如主文。
本案經檢察官徐鈺婷到庭執行職務。
中    華    民    國    98    年    6     月    29    日
              刑事第四庭  審判長法  官  蔡憲德
                                法  官  王慧娟
                                法  官  許兆慶
以上正本證明與原本無異。
如不服本判決應於收受判決後10日內向本院提出上訴書狀，並應
敘述具體理由；其未敘述上訴理由者，應於上訴期間屆滿後20日
內向本院補提理由書（均須按他造當事人之人數附繕本）「切勿
逕送上級法院」。告訴人或被害人如對於本判決不服者，應具備
理由請求檢察官上訴，其上訴期間之計算係以檢察官收受判決正
本之日期為準。
中    華    民    國    98    年    6     月    29    日
                                書記官  林金福


司法院資訊處製作；財團法人民間司法改革基金會備份。
